【裁判字號】    95,訴,1942
【裁判日期】    970222
【裁判案由】    確認委任關係不存在
【裁判全文】
臺灣桃園地方法院民事判決              95年度訴字第1942號
原      告  甲○○
訴訟代理人  陳文正律師
被      告  日帝威科技股份有限公司
法定代理人  林洺錚原名為李惠.
訴訟代理人  謝恩華律師
上列當事人間請求確認委任關係不存在事件，本院於民國97年1
月23日言詞辯論終結，判決如下：
    主      文
確認原告與被告間董事之委任關係不存在。
訴訟費用由被告負擔。
    事實及理由
甲、程序方面：
一、按確認之訴，非原告有即受確認判決之法律上利益者，不得
    提起。所謂即受確認判決之法律上利益，係指法律關係之存
    否不明確，原告主觀上認其在法律上之地位有不安之狀態存
    在，且此種不安之狀態，能以確認判決將之除去者而言（最
    高法院52年台上字第1240號判例意旨參照）。本件原告主張
    其於民國90年10月20日向被告公司辭去董事之職務，惟原告
    迄今仍登記為被告公司名義上董事乙節，此有被告公司變更
    登記表附卷（參本院卷第25至27頁）可稽。是兩造間是否仍
    有董事之委任關係即屬不明確，且民眾申請被告公司之登記
    資料時，尚無從得知原告並未擔任被告公司之董事職務，依
    公司法第12條規定，原告雖未擔任該項董事職務，仍不得以
    其事由對抗第三人，而造成原告法律上地位之不安定，且該
    不安定之法律上地位，得以本件確認判決除去。準此，原告
    自有提起本件確認訴訟之法律上利益，合先敘明。
二、按股份有限公司應由董事長對外代表公司，惟公司與董事間
    訴訟，除法律另有規定外，則由監察人或股東會所選任之人
    代表公司為訴訟，公司法第208 條第3 項、第213 條定有明
    文，其立法目的乃恐董事長代表公司對董事起訴，難免有循
    私之舉。若公司已解散行清算程序，公司董事雖不得以董事
    身分執行職務，而應由清算人執行清算事務，但公司之清算
    ，原則上以董事為清算人，除非公司法或章程另有規定或股
    東會另選清算人時，不在此限（公司法第322 條第1 項）。
    且清算人於執行清算事務範圍內，除另有規定外，其權利義
    務與董事同（公司法第324 條）。是董事原則上應為清算人
    ，且清算人之權利義務與董事同，則董事以清算人身分對董
    事為訴訟，亦難免有循私之舉。依同一法理，仍不宜由董事
    以清算人身分對董事為訴訟。再查清算中，公司股東會與監
    察人依然存續，對董事之訴訟依法仍應由監察人或股東會所
    選任之人代表公司為之，始為適法（最高法院94年度台上字
    第230 號判決意旨參照）。本件被告於94年3 月14日經主關
    機關經濟部以經授字第09434661200 號函廢止公司登記，依
    公司法第26條之1 準用第24條規定，被告應進行清算程序，
    而原告在被告公司變更登記表上仍列名為被告公司之董事，
    且本件係屬董事與公司間之訴訟，揆諸上開說明，自應以被
    告之監察人乙○○作為被告之法定代理人，併此敘明。
乙、實體方面：
一、本件原告主張：其於86、87年間，經訴外人林滋貤之請託，
    代為籌組被告公司，並兼任該公司之董事長，迨至89年間，
    因被告公司業務逐步漸上軌道，其乃向林滋貤表達欲辭去被
    告公司董事長一職之意，且不再過問被告公司之所有事務，
    經林滋貤等股東同意後，其復於90年10月20日以辭呈向被告
    公司董事會正式辭去董事長之職務，並於90年10月31日辦妥
    退保手續，復於91年3 月2 日收回其置放在被告公司之6 顆
    印章，故其已非被告公司之董事。詎至94年間，其突然接獲
    台灣板橋地方法院93年度票字第8394號民事裁定，將其併列
    為被告公司之法定代理人，其始知悉林滋貤並未將其自被告
    公司之董事名單去除，因被告公司之法人人格繼續存在，仍
    得對外為法律行為，致原告在私法上利益有遭受侵害之危險
    ，其有即受確認判決之法律上利益。爰聲明請求確認原告與
    被告間董事之委任關係不存在。
二、被告則陳稱：原告確已辭去被告公司之董事一職，且原告之
    辭職有經過被告公司股東之同意等語。
三、按公司與董事間之關係，除本法另有規定外，依民法關於委
    任之規定。當事人之任何一方，得隨時終止委任契約。非對
    話而為意思表示者，其意思表示，以通知達到相對人時，發
    生效力。公司法第192條第4項，民法第549條第1項、第95條
    第1 項前段分別定有明文，從而，董事一經提出辭職，無須
    公司之同意，即當然失其董事之身分。原告主張其於90年10
    月20日以辭呈向被告公司董事會正式辭去董事長之職務等情
    ，業據提出與其所述相符之被告公司變更登記表、原告90年
    10月20日辭呈、91年3 月2 日切結書、93年9 月8 日董事請
    辭同意書各1 份（以上均為影本）可稽，堪信為真實。且被
    告公司之董事長林滋貤於本院96年10月24日言詞辯論時證述
    ：「（問：原告何時辭去公司董事職務？）確實日期不記得
    ，但原告確實有辭職之動作，當初不是我承辦。（問：提示
    股東名冊，有何意見？）當初承辦人員不在股東名冊裡面，
    原告確實有辦理離職。（問：當初原告辭職是否有經過股東
    同意？）有。（問：提示原告90年10月20日出具之辭呈及91
    年3 月2 日出具之切結書，是否有看過？）好像有。（問：
    對於原告主張要確認其與被告間委任關係不存在，有何意見
    ？）無意見。」（參本院卷第111 至112 頁）。依前所論，
    應認於原告之辭呈到達被告公司時，原告即已喪失董事之資
    格，原告與被告公司間因選任行為及承諾表示而成立之委任
    關係，應認業已終止。
四、綜上所述，因被告公司至今並未依法辦理原告解任董事之變
    更登記，致在經濟部商業司之商工登記資料上，仍列原告為
    被告公司之董事，原告既已依法與被告終止上述委任關係。
    從而，原告訴請確認與被告公司間董事暨董事長之委任關係
    不存在，自屬有據，應予准許。
五、本件事證已臻明確，兩造其餘之主張、陳述及所提之證據資
    料，核與判決結果無何影響，爰不一一論述，附此敘明。
六、據上論結，本件原告之訴為有理由，依民事訴訟法第78條，
    判決如主文。
中    華    民    國    97    年    2     月    22    日
                  民事第一庭    法  官  林哲賢
上為正本係照原本作成。
如對本判決上訴，須於判決送達後20日內向本院提出上訴狀
中    華    民    國    97    年    2     月    22    日
                                書記官  羅美英


司法院資訊處製作；財團法人民間司法改革基金會備份。
